【裁判字號】    90,訴,2971
【裁判日期】    901026
【裁判案由】    新型專利異議
【裁判全文】
臺北高等行政法院判決                              九十年度訴字第二九七一號
                              .
    原      告  甲○○
    被      告  經濟部智慧財產局
    代  表  人  陳明邦（局長）
    訴訟代理人  丙○○
    參  加  人  乙○○
右當事人間因新型專利異議事件，原告不服經濟部中華民國九十年二月十四日經（九
○）訴字第○九○○六三○二二三○號訴願決定，提起行政訴訟，本院判決如左：
    主  文
原告之訴駁回。
訴訟費用由原告負擔。
    事  實
一、事實概要：本件系爭「眼鏡與附屬眼框結合構造」新型專利案係參加人乙○○於
    民國八十七年九月十一日向被告申請，經被告編為第00000000號審查，
    准予專利。公告期間，原告以系爭之專利案與第00000000號眼鏡附屬鏡
    框之結合結構改良新型專利案（下稱引證案）兩者實質技術內容相同，且功效、
    目的、手段均屬同一，構件構造或各構造間之空間組態相同，其有違專利法第九
    十七條、第九十八條第一項第二款之規定，不符新型專利要件，對之提起異議，
    案經被告審查，於八十九年九月二十二日以（八九）智專三（一）○二○一六字
    第○八九八九○○一六一四號專利異議審定書為「異議不成立」之處分。原告不
    服，提起訴願，經遭駁回，遂向本院提起行政訴訟。本院並於九十年十月二十六
    日以裁定命參加人參加本件訴訟。
二、兩造聲明：（原告未於言詞辯論及準備期日到庭，玆據原告起訴狀意旨記載其聲
    明及主張，參加人亦均未於言詞辯論及準備期日到庭或提出書狀為聲明、陳述。
    ）
  (一)原告聲明求為判決：
    訴願決定及原處分均撤銷。
  (二)被告聲明求為判決：
    駁回原告之訴。
    訴訟費用由原告負擔。
三、兩造之爭點：系爭「眼鏡與附屬眼框結合構造」新型專利案是否有違專利法第九
    十七條、第九十八條第一項第二款之規定，而不符新型專利要件？
  (一)原告主張之理由：
    1.訴願決定機關決定訴願駁回之理由，係包括：
      (1)訴願機關認為引證案（公告第00000000號）為系爭案申請後才公告
        之專利案，訴願人復未檢送其他證據，以顯示引證案在系爭案申請前已公開
        ，而為系爭案申請前既有之技術，得供系爭案參酌，故訴願人指稱系爭案只
        要參酌引證案之技術後，即可轉用之說詞顯不足採。
      (2)訴願機關又認為系爭案附屬鏡框具磁鐵面之搭掛凸桿內側緣形成有抵片，供
        抵靠在主鏡框之承載凸桿內側，形成前後之穩固結合，增加整體穩定性功效
        ，亦非可由引證案申請時之既有技術而可導出。
      (3)訴願機關復認為系爭案之專利範圍係以整體結構主張專利權，並不能單獨將
        附屬鏡框疊設於主鏡框正面承載橫桿，及附屬鏡框二側掛桿設磁鐵以吸附於
        主鏡框二側連結桿內側承載凸桿頂面之磁鐵面之特徵為專利權主張，足見系
        爭案與引證案之申請專利範圍不同。
    2.查上述訴願駁回理由第(1)項係認為引證案雖比系爭案早申請，但因系爭案申請
      前引證案尚未公開，故不能作為既有技術。惟原告對系爭案提起異議及訴願時
      ，均明白指出系爭案乃有違專利法第九十八條第一項第二款：「有相同之發明
      或新型申請在先並經核准專利」之規定，應不予專利。而上揭的「相同新型」
      ，在被告所出版之專利審查基準中，係指兩新型之技術內容相同而言。又「申
      請在先並經核准專利」之新型，在後申請案申請當日之前，尚未公告於專利公
      報，因此後申請案之新型並無申請前已見於刊物之情事，依理於申請當日應無
      不具新穎性的道理，惟法律為顧及專利權之專有排他性及一新型一專利原則，
      乃將此等先申請案所記載之新型以法律擬制（legal fiction ）為既有技術。
      因此訴願決定機關指稱引證案因系爭案申請前未公開於專利公報上，故失去成
      為既有技術之說詞，顯然有違法律上認知，而以不當之認知作為訴願駁回理由
      更是不當，理應撤回（銷）才是。
    3.由上揭訴願駁回理由的第(2)項與第(3)項所述，可知原訴願決定機關乃認為系爭
      案在申請專利範圍中所主張的結構，與引證案在申請專利範圍中所揭露的結構
      不同；惟認定是否為相同新型時，除考量其申請專利範圍外，凡在新型說明書
      或圖式中有記載之新型亦包含在內。緣此，將引證案與系爭案比較如下：
      (1)就技術內容而言：
        引證案的附屬鏡框係藉二側的磁性元件與鏡框吸附結合，而系爭案的附屬鏡
        框係以二側的磁鐵面與主眼鏡吸附結合；因此就附屬鏡框與鏡框（主眼鏡）
        的結合技術手段而言，引證案與系爭案完全相同。即引證案與系爭案具有相
        同的技術內容。
      (2)就結構組態而言：
        引證案的鏡框二側設有磁性元件，而系爭案的主眼鏡二側設有磁鐵面，所
          以二者結構相同。
        引證案的附屬鏡框二側設有磁性元件，而系爭案的附屬鏡框二側設有磁鐵
          面，所以二者結構相同。
        引證案附屬鏡框的中央位置彎設有一勾掛部，而系爭案附屬鏡框的中央位
          置設有一搭掛橫桿，所以二者的結構相同。
        引證案的附屬鏡框係以二側的磁性元件與鏡框二側的磁性元件吸附結合，
          且勾掛部搭勾在鏡框中間的橫桿上；而系爭案的附屬鏡框係以二側的磁鐵
          面與主眼鏡二側磁鐵面吸附結合，且搭掛橫桿搭設在主眼鏡中央位置的承
          載橫桿上。顯然引證案與系爭案無論是吸附結合的部分，或是搭掛勾設的
          部分，均屬完全相同的組態。
      (3)就目的功效而言：
        引證案的附屬鏡框與鏡框間的磁性元件，提供彼此吸附作用，而系爭案的
          附屬鏡框與主眼鏡間藉磁鐵面吸附結合，提供彼此吸附作用；明顯二者的
          目的功效相同。
        引證案附屬鏡框的勾掛部與鏡框的橫桿作勾設結合，提供中央穩固結合的
          作用，而系爭案附屬鏡框的搭掛橫桿搭設在主眼鏡的承載橫桿上，提供中
          央穩固作用，明顯二者具有相同的目的功效。
      由上可知，引證案與系爭案無論是技術內容、結構組態或是目的功效，均屬同
      一，因此引證案與系案案乃相同新型，系爭案不具新穎性，不應獲得專利保護
      。
    4.至於系爭案的附屬鏡框二側的搭掛凸桿的內側緣形成一抵片的構造雖未見於引
      證案中，但該處的設計原理與一般擋片的設計相同，而且與引證案的勾掛部與
      橫桿間的勾設形態相當。意即系爭案的抵片靠在承載凸桿內側的技術原理係可
      由勾掛部與橫桿的設計原理推演而得，根本不具新穎性。
  (二)被告主張之理由：
    1.按稱新型者，謂對物品之形狀、構造或裝置之創作或改良，為專利法第九十七
      條所規定。又公告中之新型，任何人認有違反專利法第九十七條至第九十九條
      規定而向專利專責機關提起異議者，依同法第一百零二條第一項規定，除應備
      具異議書外，並應附具證明文件；從而有無違反專利法規定之情事，依法應由
      異議人附具證據供查，倘所舉證據不足以證明其有違反專利法之規定者，自應
      為異議不成立之處分。
    2.起訴理由2.指稱本異議案異議理由及訴願理由皆指系爭案有違專利法第九十八
      條第一項第二款之規定，致訴願決定所述－引證案因系爭案申請前未公開於專
      利公報，失去為既有技術之說詞，顯有違法律上之認知，理應撤回云云。然查
      訴願決定之上述說詞，係為呼應原告訴願理由所述系爭案只要參酌引證案之技
      術後，即可轉用之說詞，予以辯駁，而認為該訴願理由不足採認者。
    3.起訴理由3.、4.指稱認定兩案是否相同，除考量申請專利範圍外，凡在說明書
      或圖式中有記載者亦包含在內，由系爭案附屬鏡框兩側磁鐵面與主眼鏡吸附結
      合者，及附屬鏡框中央設一搭掛橫桿搭設在主眼鏡中央之承載橫桿上，提供吸
      附及中央穩固功效者，見於引證案，顯然系爭案與引證案為相同新型，不具新
      穎性。而系爭案附屬鏡框兩側搭掛凸桿內側緣之抵片，雖未見於引證案，但該
      處設計原理與一般擋片設計相同，且與引證案之勾掛部與橫桿間之勾設型態相
      當，係能輕易衍生者，不具新穎性云云。
    4.查系爭案與引證案雖同樣以磁性吸附及勾搭將附屬鏡框與鏡框之穩固結合，然
      系爭案另於搭掛凸桿內側緣形成一抵片以抵靠於承載凸桿內側，使主眼鏡與附
      屬鏡框形成前、後之穩固結合者未見於引證案，兩案整體結構、技術內容及達
      成功效皆不相同，難謂為相同創作，且系爭案搭掛橫桿對應搭設於承載橫桿，
      以形成中央之穩固結合，於鏡框兩側則需以抵片抵靠於承載凸桿內側，以形成
      前後之穩固結合，增加整體之穩定性，故系爭案之抵片構造具功效增進；系爭
      案之抵片構造亦非起訴理由所稱與引證案之勾掛部與橫桿間之勾設型態相當。
      又引證案非系爭案申請時所得知悉之既有技術，何謂能自引證案輕易衍生，故
      起訴理由不足採認。
    理  由
甲、程序方面：本件原告經合法通知，無正當理由，未於言詞辯論期日到場，依行政
    訴訟法第二百十八條準用民事訴訟法第三百八十六條、第三百八十五條第一項前
    段規定，核無民事訴訟法第三百八十六條所列各款情形，爰依到場被告之聲請，
    由其一造辯論而為判決，合先敘明。
乙、實體方面：
一、按稱新型者，謂對物品之形狀、構造或裝置之創作或改良，為專利法第九十七條
    所規定。又公告中之新型，任何人認有違反專利法第九十七條至第九十九條規定
    而向專利專責機關提起異議者，依同法第一百零二條第一項規定，除應備具異議
    書外，並應附具證明文件；從而有無違反專利法規定之情事，依法應由異議人附
    具證據供查。系爭「眼鏡與附屬眼框結合構造」新型專利案係參加人乙○○於八
    十七年九月十一日向被告申請，經被告編為第00000000號審查，准予專
    利。公告期間，原告以系爭之專利案與第00000000號眼鏡附屬鏡框之結
    合結構改良新型專利之引證案兩者實質技術內容相同，且功效、目的、手段均屬
    同一、構件構造或各構造間之空間組態相同，其有違專利法第九十七條、第九十
    八條第一項第二款之規定，不符新型專利要件，對之提起異議，案經被告審查異
    議不成立等情，有原告八十八年十一月十九日專利異議申請書及附件、被告八十
    九年九月二十二日（八九）智專三（一）０二０一六字第０八九八九００一六一
    四號專利異議審定書等為證，並為兩造所不爭，堪認為真實。原告不服，循序提
    起本件行政訴訟，主張系爭案的附屬鏡框係以二側的磁鐵面與主眼鏡吸附結合與
    引證案的附屬鏡框係藉二側的磁性元件與鏡框吸附結合之技術手段相同；系爭案
    的主眼鏡二側、附屬鏡框二側設有磁鐵面、附屬鏡框的中央位置設有一搭掛橫桿
    ，與引證案鏡框二側設有磁性元件、附屬鏡框二側設有磁性元件、附屬鏡框的中
    央位置彎設有一勾掛部，二者結構相同。系爭案的附屬鏡框係以二側的磁鐵面與
    主眼鏡二側磁鐵面吸附結合，且搭掛橫桿搭設在主眼鏡中央位置的承載橫桿上，
    與引證案的附屬鏡框係以二側的磁性元件與鏡框二側的磁性元件吸附結合，且勾
    掛部搭勾在鏡框中間的橫桿上，無論是吸附結合的部分，或是搭掛勾設的部分，
    均屬完全相同的組態。且系爭案的附屬鏡框與主眼鏡間藉磁鐵面吸附結合，提供
    彼此吸附作用，附屬鏡框的搭掛橫桿搭設在主眼鏡的承載橫桿上，提供中央穩固
    作用，與引證案之目的功效亦屬相同，因此引證案與系爭案乃相同新型，系爭案
    不具新穎性，不應獲得專利保護云云。
二、被告則以系爭案與引證案雖同樣以磁性吸附及勾搭將附屬鏡框與鏡框之穩固結合
    ，然系爭案另於搭掛凸桿內側緣形成一抵片以抵靠於承載凸桿內側，使主眼鏡與
    附屬鏡框形成前、後之穩固結合者未見於引證案，兩案整體結構、技術內容及達
    成功效皆不相同，難謂為相同創作，且系爭案搭掛橫桿對應搭設於承載橫桿，以
    形成中央之穩固結合，於鏡框兩側則需以抵片抵靠於承載凸桿內側，以形成前後
    之穩固結合，增加整體之穩定性，故系爭案之抵片構造具功效增進；系爭案之抵
    片構造亦非起訴理由所稱與引證案之勾掛部與橫桿間之勾設型態相當。又引證案
    非系爭案申請時所得知悉之既有技術，不能自引證案輕易衍生等語置辯。本件所
    應審究者應係系爭專利案與引證案是否相同？
三、查系爭案「眼鏡與附屬眼框結合構造」新型專利案係參加人乙○○於八十七年九
    月十一日向被告申請，經被告編為第00000000號審查，准予專利，主要
    包括：１、一主鏡框：鏡框二側突伸一連結桿，該連結桿與眼鏡鏡腳樞結；且該
    連結桿內側延伸一承載凸桿，承載凸桿頂面為一磁鐵面，鏡框中央之鼻架處設一
    為承載橫桿；２、一附屬鏡框：對應主眼鏡而可疊設於主眼鏡正面，其鏡框二側
    向後延伸一掛桿，掛桿內側延伸一搭掛凸桿，搭掛凸桿底面為一磁鐵面；且搭掛
    凸桿之內側緣形成一抵片，鏡框中央之鼻架處設一向內呈凹狀之搭掛橫桿；３、
    藉搭掛凸桿之底面磁鐵面對應吸附於承載凸桿頂面，使主眼鏡與附屬鏡框形成上
    、下之穩固結合；且藉抵片抵靠於承載凸桿內側，使主眼鏡與附屬鏡框形成前、
    後之穩固結合；並籍搭掛橫桿對應搭設於承載橫桿，使主眼鏡與附屬鏡框形成中
    央之穩固結合。引證案則為八十七年八月二十八日申請，八十八年四月十一日審
    定公告之第00000000號眼鏡附屬鏡框之結合結構改良新型專利案，其係
    一種眼鏡附屬鏡框之結合結構改良，尤指一種可防止附屬鏡框甩脫之結合結構。
    主要為將一附屬鏡框附接於一鏡框上，其中該鏡框之兩鏡片框環間係以一連接桿
    將其連結，而於其鏡框之兩側則各突伸有一樞桿可供分別樞接一腳架，並於該樞
    桿上設有第一磁性元件，而該附屬鏡框係於其兩附屬鏡片框環間設有一連接元件
    以將其連結，且於兩附屬鏡框之兩側各突設有一突伸部，並於該突伸部上設有第
    二磁性元件以供吸附於鏡框之第一磁性元件上。其特徵在於：該連接元件係彎設
    有一勾掛部，使其可勾設於鏡框之連接桿上；藉由上述之結構使其可將附屬鏡框
    穩固地固定於鏡框而不易甩脫。有原告所提各該專利案之專利公報記載申請專利
    範圍可稽。
四、依上述二專利案專利範圍申請之說明，可見系爭案與引證案雖同樣於鏡框兩側之
    框環以磁性元件之吸附及於鏡框連接桿之勾搭構造，使附屬鏡框與主眼鏡形成中
    央穩固結合，但系爭案另於附屬鏡框上之搭掛凸桿之內側緣形成一抵片，藉抵片
    抵靠於承載凸桿內側，使主眼鏡與附屬鏡框形成前、後之穩固結合，提供多方位
    之穩固性。此構造組態並未見於引證案，兩案整體結構、達成功效皆不相同，與
    引證案難謂為技術內容相同之創作，且系爭案亦能增進穩固結合之功效，避免滑
    脫。原告雖主張系爭案的附屬鏡框二側搭掛凸桿的內側緣形成一抵片構造雖未見
    於引證案中，但該處的設計原理與一般擋片的設計相同，而且與引證案的勾掛部
    與橫桿間的勾設形態相當。意即系爭案的抵片靠在承載凸桿內側的技術原理係可
    由勾掛部與橫桿的設計原理推演而得，根本不具新穎性一節。查系爭案係於附屬
    鏡框二側向後延伸一掛桿，掛桿內側延伸一搭掛凸桿，搭掛凸桿之內側緣形成一
    抵片，以形成主眼鏡與附屬鏡框前後之穩固結合，與引證案之鏡框連接桿之勾搭
    構造係鏡框中央之鼻架處明顯不同，尚不能以參酌引證案之技術後即可推得系爭
    案之設計，況引證案亦非系爭案申請時所得知悉之既有技術，而能自引證案輕易
    衍生。因此系爭案構造應不同於引證案，並未違反專利法第九十七條、第九十八
    條第一項第二款之規定，被告為異議不成立之審定，並無不合。訴願決定予以駁
    回，亦無違誤。從而本件原告之訴為無理由，應予駁回。
據上論結，本件原告之訴為無理由，爰依行政訴訟法第九十八條第三項前段、第二百
十八條、民事訴訟法第三百八十五條第一項前段判決如主文。
中    華    民    國      九十      年      十  二    月    二十七      日
                      臺 北 高 等 行 政 法 院   第 一 庭
                                         審 判 長 法  官  鄭忠仁
                                                  法  官  楊莉莉
                                                  法  官  林育如
右為正本係照原本作成。
如不服本判決，應於送達後二十日內，向本院提出上訴狀並表明上訴理由，如於本判
決宣示後送達前提起上訴者，應於判決送達後二十日內補提上訴理由書（須按他造人
數附繕本）。
中    華    民    國      九十      年      十二      月    二十七      日
                                                  書記官  賴思華


司法院資訊處製作；財團法人民間司法改革基金會備份。
